---
title: "Estadística Descriptiva"
subtitle: "Gráficos"
author: "Edimer David Jaramillo - Bioestadística 1"
date: "Enero de 2019"
output: 
  beamer_presentation:
    theme: "Madrid"
    colortheme: "whale"
    slide_level: 2
    fonttheme: "structurebold"
    includes:
      in_header: header.txt
    fig_width: 3.9
    fig_height: 2.7
    highlight: kate
    fig_caption: false
    df_print: kable
css: style.css       
---

```{r setup, include=FALSE}
knitr::opts_chunk$set(echo = TRUE,
                      warning = FALSE,
                      eval = TRUE,
                      message = FALSE,
                      fig.align = "center")

library(ggplot2)
tema_gg <- theme_linedraw() +
  theme(axis.title.x = element_text(size = 5),
        axis.title.y = element_text(size = 5),
        plot.title = element_text(size = 8))
```

# Tipos de gráficos

## Número de variables

  - Univariados
      - Diagramas de barras
      - Diagramas de sectores
      - Histogramas
      - Densidades
      - Diagramas de caja
  - Bivariados
      - Histogramas
      - Densidades
      - Diagramas de dispersión
  - Multivariados
  
## Tipos de variables

  - Variables cualitativas
      - Diagramas de barras
      - Diagramas de sectores
  - Variables cuantitativas
      - Histogramas
      - Densidades
      - Diagramas de caja
      - Diagramas de dispersión

# Gráficos con R
      
## Importar datos en R

  - Funciones auxiliares:
      - `read.csv()`: función que permite leer datos en formato *csv* (*valores separados por comas*).
      - `read.csv2()`
      - `read.table()`

```{r}
# Se importa en una variable llamada "encuesta"
encuesta <- read.csv("Encuesta.csv", dec = ",")
```

## Variables cualitativas

  - Frecuencias absolutas - `table()`.
  - Frecuencias relativas - `prop.table()`.
  - Diagrama de barras - `barplot()`.
  - Diagrama de sectores - `pie()`.
  
**¿Cuantitativa o cualitativa?**

  - Funciones auxiliares en R: `str()` y `class()`.

##
  
```{r, collapse=TRUE}
str(encuesta)
```

## 

```{r}
class(encuesta$Color)
class(encuesta$PAPA)
```

  - **Cualitativas:**
      - Character - `char`.
      - Factor.
  - **Cuantitativas:**
      - Enteros - `int`.
      - Reales - `num`.

## Variables cuantitativas (1/3)

  - `mean()`: función que permite obtener la media.
  - `median()`: función que permite obtener la mediana.
  - `mode()`: función que permite obtener la moda.
  - `sd`: función que permite obtener la desviación estándar.
  - `var()`: función que permite obtener la varianza.
  - `min()`: función que permite obtener el valor mínimo.
  - `max()`: función que permite obtener el valor máximo.
  - `range()`: función que permite obtener el rango.

## Variables cuantitativas (2/3)  

  - `quantile()`: función que permite obtener cuartiles, deciles y percentiles.
  - `IQR()`: función que permite obtener el rango intercuartílico.
  - `summary()`: función que permite obtener un resumen numérico inicial de los datos. 
  
Con la biblioteca `moments`:

  - Función `skewness()` para coeficiente de asimetría.
  - Función `kurtosis()` para coeficiente de curtosis.  

## Variables cuantitativas (3/3)

  - Gráficos
      - Histogramas - `hist()`.
      - Densidades - `density()`.
      - Diagrama de cajas - `boxplot()`.
      - Diagrama de dispersión - `plot()`.
      
[Colores en R.](http://www.stat.columbia.edu/~tzheng/files/Rcolor.pdf)

[Colores, líneas y símbolos en R.](https://www.statmethods.net/advgraphs/parameters.html)  
