---
title: "Estadística Descriptiva"
subtitle: "Tablas de frecuencia"
author: "Edimer David Jaramillo - Bioestadística 1"
date: "Febrero de 2019"
output:
  html_document:
    theme: readable
    css: style.css
    highlight: pygments
    df_print: paged
    toc: yes
    toc_float:
      collapsed: false
      smooth_scroll: false
---

```{r setup, include=FALSE}
knitr::opts_chunk$set(echo = TRUE,
                      warning = FALSE,
                      eval = TRUE,
                      message = FALSE,
                      fig.align = "center")

library(ggplot2)
tema_gg <- theme_linedraw() +
  theme(axis.title.x = element_text(size = 5),
        axis.title.y = element_text(size = 5),
        plot.title = element_text(size = 8))
```

# Resultados de encuesta

## Base de datos

```{r, echo=TRUE}
encuesta <- read.csv("Encuesta.csv", dec = ",")
encuesta
```

# Tablas de frecuencia 

  - Clases o intervalos.
  - Frecuencia absoluta.
  - Frecuencia absoluta acumulada.
  - Frecuencia relativa.
  - Frecuencia relativa acumulada.

# Tabla de frecuencias univariada

## Variable cualitativa

```{r}
# Tabla de frecuencias absolutas
table(encuesta$Color)

# Tabla de frecuencias relativas
prop.table(table(encuesta$Color))

# Tabla de frecuencias en términos porcentuales
prop.table(table(encuesta$Color))*100
```

## Variable cuantitativa

```{r}
# Frecuencia absoluta por número de redes sociales
table(encuesta$Redes)

# Frecuencia relativa por número de redes sociales
prop.table(table(encuesta$Redes))

# Tabla de frecuencias en términos porcentuales
prop.table(table(encuesta$Redes))
```

# Tabla de frecuencias bivariada

```{r}
# Trabajo y número de redes sociales: f. absoluta
table(encuesta$Trabajo, encuesta$Redes)

# Trabajo y número de redes sociales: f. relativa
prop.table(table(encuesta$Trabajo, encuesta$Redes))

# Trabajo y número de redes sociales: porcentaje
prop.table(table(encuesta$Trabajo, encuesta$Redes))*100

# Trabajo y número de redes sociales: proporción por filas
prop.table(table(encuesta$Trabajo, encuesta$Redes), margin = 1)

# Trabajo y número de redes sociales: proporción por columnas
prop.table(table(encuesta$Trabajo, encuesta$Redes), margin = 2)
```

```{r}
# Transporte y tiempo de llegada a la universidad
table(encuesta$Transporte, encuesta$Casa_univer)

# Transporte y tiempo de llegada a la universidad: proporción por filas
prop.table(table(encuesta$Transporte, encuesta$Casa_univer), margin = 1)

# Transporte y tiempo de llegada a la universidad: proporción por columnas
prop.table(table(encuesta$Transporte, encuesta$Casa_univer), margin = 2)
```

# Tarea

## Enunciado

Consultar los siguientes métodos para obtener  clases o intervalos de una tabla de distribución de frecuencias:

  - Fórmula de Sturges.
  - Fórmula de Scott.
  - Fórmula de Freedman-Diaconis.
  
## Distribución de frecuencias

  - Instalar la biblioteca `fdth` y replicar los siguientes códigos.

```{r}
# Distribución de frecuencias en datos numéricos
library(fdth)

# Distribución simple sin clases o intervalos
table(encuesta$PAPA)

# Sturges
sturges <- fdt(x = encuesta$PAPA, breaks = "Sturges")
sturges

# Scott
scott <- fdt(x = encuesta$PAPA, breaks = "Scott")
scott

# Freedman-Diaconis
FD <- fdt(x = encuesta$PAPA, breaks = "FD")
FD
```

