---
title: "Ejemplo de inferencia sobre la media"
subtitle: "Bioestadística 1"
author: "Edimer David Jaramillo"
date: "20 de marzo de 2019"
output:
  html_document:
    toc: true
---

```{r setup, include=FALSE}
knitr::opts_chunk$set(echo = TRUE, fig.align = "center")
```

# Datos de pesos de arroz

```{r}
# Ingresando datos
peso <- c(486, 503, 504,  505, 506, 506, 503, 505, 507, 508)
marca <- c("Otra", "Caribe", "Caribe", "Otra", "Caribe", "Orquidea", "Orquidea",
           "Orquidea", "Otra", "Otra")

# Base de datos
datos <- data.frame(Peso = peso,
                    Marca = marca)
```

## Base de datos

  - **n:**  10 datos
  - **Variables:**
      - Peso en gramos
      - Marca de arroz
  - **Filas:** cada fila representa un individuo (libra de arroz).
  
```{r}
datos
```


# Exploración de datos

## Estadísticos descriptivos general

  - **Media:** 
  
  
```{r}
mean(datos$Peso)
```

  
  - **Desviación estándar:**
  
```{r}
sd(datos$Peso)
```

  - **Mediana:**
  
```{r}
median(datos$Peso)
```

  - **Mínimo:**
  
```{r}
min(datos$Peso)
```

  - **Máximo:**


```{r}
max(datos$Peso)
```


## Estadísticos descriptivos por marca

### Promedio de peso por marca


```{r}
tapply(X = datos$Peso, INDEX = datos$Marca, FUN = mean)
```


### Desviación  de peso por marca


```{r}
tapply(X = datos$Peso, INDEX = datos$Marca, FUN = sd)
```


### Mediana  de peso por marca


```{r}
tapply(X = datos$Peso, INDEX = datos$Marca, FUN = median)
```

## Histograma

```{r}
hist(datos$Peso, xlim = c(485,520))
abline(v = mean(datos$Peso), col= "red", lwd= 2)
abline(v = mean(datos$Peso)+sd(datos$Peso), col= "blue",lwd= 2)
abline(v = mean(datos$Peso)-sd(datos$Peso), col= "blue",lwd= 2)
abline(v = mean(datos$Peso)+(2*sd(datos$Peso)), col= "green",lwd= 2)
abline(v = mean(datos$Peso)-(2*sd(datos$Peso)), col= "green",lwd= 2)
```



# Probabilidad 

- ¿Cuál es la probabilidad de que la variable aleatoria x (peso en gramos) tome valores como máximo de 502 gramos?

$$P(x\leq 502)= z=\frac{502-503.3}{6.290204}= 0.4207$$

```{r}
valor_z <- (502-mean(datos$Peso))/sd(datos$Peso)
valor_z

```

```{r}
# Probabilidad obtenida con los datos reales
pnorm(q = 502, mean = mean(datos$Peso), sd= sd(datos$Peso))
```


```{r}
#Probabilidad con datos estandarizados
pnorm(q= valor_z, mean= 0 , sd=1)
```


- ¿Cuál es la pobabilidad de que la variable aleatoria x tome valores entre 502 y 503.8?

```{r, collapse=TRUE}
# Valor a buscar en la tabla cuando x = 502
valor_z502 <- (502-mean(datos$Peso))/sd(datos$Peso)
valor_z502

# Valor a buscar en la tabla cuando x = 503.8
valor_z503.8 <- (503.8-mean(datos$Peso))/sd(datos$Peso)
valor_z503.8

# Probabilidad para valor_z502
p_z502 <- pnorm(q = valor_z502, mean = 0, sd = 1)
p_z502

# Probabilidad para valor_z503.8
p_z503.8 <- pnorm(q = valor_z503.8, mean = 0, sd = 1)
p_z503.8

# Probabilidad final
p_z503.8 - p_z502
```

# Inferencia sobre $\mu$

## Hipótesis inicial

$$H_0: \mu = 500g \\
H_1: \mu \neq 500g$$

## Nivel de significancia

$$\alpha = 0.05$$

## Estadístico calculado vs teórico

$$T = \frac{\bar{X} - \mu}{S/\sqrt{n}} \sim\ t_{n-1}$$

$$T = \frac{503.3 - 500}{6.29/\sqrt{10}} \sim\ t_{10-1}$$

$$T = \frac{503.3 - 500}{6.29/\sqrt{10}} = 1.65$$

```{r, collapse=TRUE}
t_calculado <- (503.3 - 500)/(6.29/(sqrt(10))) 
t_calculado
```

Este estadístico calculado deberá ser contrastado con los estadísticos teóricos: 

$$t_{n-1,\ \alpha/2} = t_{10-1,\ 0.05/2} = t_{9,\ 0.025} = -2.26$$
$$t_{n-1,\ 1-\alpha/2} = t_{10-1,\ 1-0.05/2} = t_{9,\ 1-0.025} = t_{9,\ 0.975} = 2.26$$

```{r, echo=FALSE}
x <- seq(-4, 4, length = 200)
y <- dt(x, df = 47)
plot(x, y, type = "l", lwd = 2, col = "red", main = "t-student")
x <- seq(-4, -2.262157, length = 200)
y <- dt(x, df = 47)
polygon(c(-4, x, -2.262157), c(0, y, 0), col = "gray")
x <- seq(2.262157, 4, length = 200)
y <- dt(x, df = 47)
polygon(c(2.262157, x, 4), c(0, y, 0), col = "gray")
abline(v = 2.262157, col = "blue", lty = 2)
abline(v = -2.262157, col = "blue", lty = 2)
abline(v = 1.65, col = "green3", lty = 2)
text(x = 1.65, y = 0.09, labels = "1.65", col = "green3")
text(x = -2.262157, y = 0.07, labels = "-2.262", col = "blue")
text(x = 2.262157, y = 0.07, labels = "2.262", col = "blue")
text(x = 0, y = 0.15, labels = "NO rechazo de H0", col = "black")
text(x = -3.211741, y = 0.3, labels = "Rechazo de H0", col = "blue")
text(x = 3.21741, y = 0.3, labels = "Rechazo de H0", col = "blue")
```

**¿Cómo encuentro los estadísticos teóricos con R?**

```{r, collapse=TRUE}
# Valor del estadístico teórico que deja un área de 0.025 a la izquierda
t_teo1 <- qt(p = 0.025, df = 9, lower.tail = TRUE)
t_teo1

# Valor del estadístico teórico que deja un área de 0.025 a la derecha
t_teo2 <- qt(p = 0.025, df = 9, lower.tail = FALSE)
t_teo2
```


## Intervalo de confianza Valor P

  - Función `t.test()`: pruebas $t-student$ para una o dos medias.
      - `x`: datos muestrales.
      - `mu`: valor de referencia en $H_0$
      - `alternative`: tipo de hipótesis alternativa
          - *"two.sided"*: prueba bilateral
          - *"less"*: prueba unilateral izquierda
          - *"great"* prueba unilateral derecha
      - `conf.level`: nivel de confianza    

```{r}
# Prueba completa con R
t.test(x = datos$Peso, mu = 500, alternative = "two.sided", conf.level = 0.95)
```

**Intervalo de confianza de forma manual:**

$$\bar{x} \pm t_{\alpha/2,\ n-1}\frac{S}{\sqrt{n}}$$

```{r, collapse=TRUE}
# Límite inferior del intervalo de confianza del 95%
l_inferior <- (503.3 - ((2.2621)*(6.29/sqrt(10))))
l_inferior

# Límite superior del intervalo de confianza del 95%
l_superior <- (503.3 + ((2.2621)*(6.29/sqrt(10))))
l_superior
```

