---
title: "Ejemplo de inferencia sobre una proporción"
subtitle: "Bioestadística 1"
author: "Edimer David Jaramillo"
date: "Abril de 2019"
output:
  html_document:
    toc: true
---

```{r setup, include=FALSE}
knitr::opts_chunk$set(echo = TRUE, fig.align = "center")
```

# Ejemplo

- Con los resultados de la encuesta se pretende contrastar a través de hipótesis si la proporción de estudiantes con trabajo remunerado en la univerisdad es igual o diferente del 50%.

# Datos

```{r}
encuesta <- read.csv("Encuesta.csv", dec = ",")
```

# Frecuencia absoluta de estudiantes con trabajo

```{r}
table(encuesta$Trabajo)
```

# Proporción de estudiantes con trabajo remunerado

```{r}
prop.table(table(encuesta$Trabajo))
```

# Gráfico 

```{r}
barplot(prop.table(table(encuesta$Trabajo)),
        main = "Proporción de estudiantes con trabajo remunerado",
        xlab = "¿Posee trabajo remunerado?", ylab = "Propoción")
```

# Hipótesis

$$H_0: p_{trabajo} = 0.5 \\
H_1: p_{trabajo} \neq 0.5$$

# Nivel de significancia 

$\alpha = 0.05$

# Solución manual

## Estadístico calculado

$$Z_0 = \frac{\hat{p}-p_0}{\sqrt{\frac{p_0(1-p_0)}{n}}}$$

$$Z_0 = \frac{0.606-0.5}{\sqrt{\frac{0.5(1-0.5)}{33}}} = 1.2178$$

```{r}
# Estadístico calculado
z_calculado <- (0.606-0.5)/sqrt((0.5 * 0.5)/33)
z_calculado
```

## Estadístico teórico

```{r}
qnorm(p = 0.025, mean = 0, sd = 1, lower.tail = TRUE)
qnorm(p = 0.025, mean = 0, sd = 1, lower.tail = FALSE)
```

## Región de rechazo

```{r, echo=FALSE}
x <- seq(-4, 4, length = 200)
y <- dt(x, df = 47)
plot(x, y, type = "l", lwd = 2, col = "red", main = "Normal estándar Z")
x <- seq(-4, -1.959964, length = 200)
y <- dt(x, df = 47)
polygon(c(-4, x, -1.959964), c(0, y, 0), col = "gray")
x <- seq(1.959964, 4, length = 200)
y <- dt(x, df = 47)
polygon(c(1.959964, x, 4), c(0, y, 0), col = "gray")
abline(v = 1.959964, col = "blue", lty = 2)
abline(v = -1.959964, col = "blue", lty = 2)
abline(v = 1.211, col = "green3", lty = 2)
text(x = 1.217847, y = 0.09, labels = "1.217847", col = "green3")
text(x = -1.959964, y = 0.07, labels = "-1.959964", col = "blue")
text(x = 1.959964, y = 0.07, labels = "1.959964", col = "blue")
text(x = 0, y = 0.15, labels = "NO rechazo de H0", col = "black")
text(x = -3.211741, y = 0.3, labels = "Rechazo de H0", col = "blue")
text(x = 3.21741, y = 0.3, labels = "Rechazo de H0", col = "blue")
```

## Intervalo de confianza y valor P

- Función `prop.test()`
    - `x:` número de casos exitosos.
    - `n:` número total de casos.
    - `p:` proporción a contrastar.
    - `alternative:` tipo de hipótesis alternativa.
    - `conf.level:` nivel de confianza.
    
```{r}
prop.test(x = 20, n = 33, p = 0.5, alternative = "two.sided", conf.level = 0.95)
```

