---
title: "Ejemplo de inferencia sobre dos medias"
subtitle: "Bioestadística 1"
author: "Edimer David Jaramillo"
date: "Marzo de 2019"
output:
  html_document:
    toc: true
---

```{r setup, include=FALSE}
knitr::opts_chunk$set(echo = TRUE, fig.align = "center")
```

# Datos de pesos de arroz

```{r}
# Ingresando datos
peso <- c(486, 503, 504,  505, 506, 506, 503, 505, 507, 508)
marca <- c("Otra", "Caribe", "Caribe", "Otra", "Caribe", "Orquidea", "Orquidea",
           "Orquidea", "Otra", "Otra")

# Base de datos
datos <- data.frame(Peso = peso,
                    Marca = marca)
```

## Base de datos

  - **n:**  10 datos
  - **Variables:**
      - Peso en gramos
      - Marca de arroz
  - **Filas:** cada fila representa un individuo (libra de arroz).
  - **Marca caribe:** 3 datos
  - **Marca Orquidea:** 3 datos
  - **Marca otra:** 4 datos.
  
```{r, collapse=TRUE}
# Datos por marca
orquidea <- datos[datos$Marca == "Orquidea", ]
caribe   <- datos[datos$Marca == "Caribe", ]
otra     <- datos[datos$Marca == "Otra", ]

#
orquidea
caribe 
otra
```

## Estadísticos descriptivos por marca

### Promedio de peso por marca

```{r}
tapply(X = datos$Peso, INDEX = datos$Marca, FUN = mean)
```

### Desviación  de peso por marca

```{r}
tapply(X = datos$Peso, INDEX = datos$Marca, FUN = sd)
```

### Mediana  de peso por marca

```{r}
tapply(X = datos$Peso, INDEX = datos$Marca, FUN = median)
```

## Boxplot comparativo

```{r}
boxplot(datos$Peso ~ datos$Marca, main = "Distribución de peso por marca de arroz",
        xlab = "Marca", ylab = "Peso (g)")
abline(h = mean(datos$Peso), lwd = 2, col = "red", lty = 2)
```

# Inferencia sobre $\mu_1 - \mu_2$

**Nota:** en el ejemplo se va a comparar la media del peso de orquidea vs media del peso de caribe. Asuma que las varianzas son desconocidas e iguales.

## Hipótesis inicial

$$H_0: \mu_{caribe} - \mu_{orquidea} = 0\\
H_1: \mu_{caribe} - \mu_{orquidea} \neq 0$$

## Nivel de significancia

$$\alpha = 0.05$$

## Estadístico calculado vs teórico

$$T = \frac{\bar{X_1} - \bar{X_2} -\delta_0}{S_p/\sqrt{\frac{1}{n_1}+\frac{1}{n_2}}} \sim\ t_{n_1+n_2-2}$$

Donde:

$$S_p^2 = \frac{(n_1-1)S_1^2+(n_2-1)S_2^2}{n_1+n_2-2}$$

$$S_p^2 = \frac{(3-1)1.5275^2+(3-1)1.5275^2}{3+3-2}=2.33$$

$$S_p = \sqrt{S_p^2}=\sqrt{2.33}=1.5275$$

```{r, collapse=TRUE}
# Obteniendo varianza ponderada sp
var_sp <- ((2*1.5275^2)+(2*1.5275^2))/(3+3-2)
var_sp

# Desvición ponderada
sqrt(var_sp)
```

$$T = \frac{\bar{X_1} - \bar{X_1} -\delta_0}{S_p/\sqrt{\frac{1}{n_1}+\frac{1}{n_2}}} = \frac{504.33 - 504.67 -0}{1.5275/\sqrt{\frac{1}{3}+\frac{1}{3}}} = -0.2677$$

```{r}
t_calculado <- (504.333-504.667)/(1.527525*(sqrt(1/3 + 1/3)))
t_calculado
```

Este estadístico calculado deberá ser contrastado con los estadísticos teóricos: 

$$t_{n_1+n_2-2,\ \alpha/2} = t_{3+3-2,\ 0.05/2} = t_{4,\ 0.025} = -2.776$$

$$t_{n_1+n_2-2,\ 1-\alpha/2} = t_{3+3-2,\ 1-0.05/2} = t_{4,\ 0.025} = 2.776$$

```{r, echo=FALSE}
x <- seq(-4, 4, length = 200)
y <- dt(x, df = 47)
plot(x, y, type = "l", lwd = 2, col = "red", main = "t-student")
x <- seq(-4, -2.262157, length = 200)
y <- dt(x, df = 47)
polygon(c(-4, x, -2.776), c(0, y, 0), col = "gray")
x <- seq(2.776, 4, length = 200)
y <- dt(x, df = 47)
polygon(c(2.776, x, 4), c(0, y, 0), col = "gray")
abline(v = 2.776, col = "blue", lty = 2)
abline(v = -2.776, col = "blue", lty = 2)
abline(v = -0.27, col = "green3", lty = 2)
text(x = -0.27, y = 0.09, labels = "-0.27", col = "green3")
text(x = -2.776, y = 0.07, labels = "-2.776", col = "blue")
text(x = 2.776, y = 0.07, labels = "2.776", col = "blue")
text(x = 0, y = 0.15, labels = "NO rechazo de H0", col = "black")
text(x = -3.211741, y = 0.3, labels = "Rechazo de H0", col = "blue")
text(x = 3.21741, y = 0.3, labels = "Rechazo de H0", col = "blue")
```

**¿Cómo encuentro los estadísticos teóricos con R?**

```{r, collapse=TRUE}
# Valor del estadístico teórico que deja un área de 0.025 a la izquierda
t_teo1 <- qt(p = 0.025, df = 4, lower.tail = TRUE)
t_teo1

# Valor del estadístico teórico que deja un área de 0.025 a la derecha
t_teo2 <- qt(p = 0.025, df = 4, lower.tail = FALSE)
t_teo2
```

## Intervalo de confianza y valor P

  - Función `t.test()`: pruebas $t-student$ para una o dos medias.
      - `x`: datos para $\mu_1$.
      - `y`: datos para $\mu_2$.
      - `mu`: valor de referencia en $H_0$
      - `alternative`: tipo de hipótesis alternativa
          - *"two.sided"*: prueba bilateral
          - *"less"*: prueba unilateral izquierda
          - *"great"* prueba unilateral derecha
      - `conf.level`: nivel de confianza
      - `var.equal`: homocedasticidad (igualdad de varianzas)

```{r}
t.test(x = caribe$Peso, y = orquidea$Peso, mu = 0, alternative = "two.sided", var.equal = TRUE,
       conf.level = 0.95)
```

