---
title: "Ejemplo de inferencia sobre dos proporciones"
subtitle: "Bioestadística 1"
author: "Edimer David Jaramillo"
date: "Abril de 2019"
output:
  html_document:
    toc: true
---

```{r setup, include=FALSE}
knitr::opts_chunk$set(echo = TRUE, fig.align = "center")
```

# Ejemplo

- Se desea estudiar el efecto de un tratamiento hormonal para mejorar la preñez en bovinos. Para dicho propósito, 150 hembras fueron sometidas al tratamiento y 100 hembras fueron consideradas como control. De las hembras sometidas al tratamiento, 57 quedaron en estado de preñez. Entre los bovinos seleccionados como control, 35 quedaron preñadas.

# Datos

- **n1:** 150.
- **n2:** 100.
- **p1:** 57 --> $57/150 = 0.38$.
- **p2:** 35 --> $35/100 = 0.35$

# Hipótesis

$$H_0: p1 = p2\\
H_1: p1 \neq p2$$

# Nivel de significancia 

$\alpha = 0.05$

# Solución manual

## Estadístico calculado

$$z = \frac{\hat{p_1}-\hat{p_2}}{\sqrt{\frac{p_1(1-p_1)}{n_1}+\frac{p_2(1-p_2)}{n_2}}}$$

$$z = \frac{0.38-0.35}{\sqrt{\frac{0.38(1-0.38)}{150}+\frac{0.35(1-0.35)}{100}}} = 0.48$$

```{r}
# Estadístico calculado
numerador <- 0.38 - 0.35
denominador <- sqrt(((0.38*0.62)/150)+((0.35*0.65)/100))
z_calculado <- numerador / denominador
z_calculado
```

## Estadístico teórico

```{r}
qnorm(p = 0.025, mean = 0, sd = 1, lower.tail = TRUE)
qnorm(p = 0.025, mean = 0, sd = 1, lower.tail = FALSE)
```

```{r, echo=FALSE}
x <- seq(-4, 4, length = 200)
y <- dt(x, df = 47)
plot(x, y, type = "l", lwd = 2, col = "red", main = "Normal estándar Z")
x <- seq(-4, -1.959964, length = 200)
y <- dt(x, df = 47)
polygon(c(-4, x, -1.959964), c(0, y, 0), col = "gray")
x <- seq(1.959964, 4, length = 200)
y <- dt(x, df = 47)
polygon(c(1.959964, x, 4), c(0, y, 0), col = "gray")
abline(v = 1.959964, col = "blue", lty = 2)
abline(v = -1.959964, col = "blue", lty = 2)
abline(v = 0.4837661, col = "green3", lty = 2)
text(x = 0.4837661, y = 0.09, labels = "0.4837661", col = "green3")
text(x = -1.959964, y = 0.07, labels = "-1.959964", col = "blue")
text(x = 1.959964, y = 0.07, labels = "1.959964", col = "blue")
text(x = 0, y = 0.15, labels = "NO rechazo de H0", col = "black")
text(x = -3.211741, y = 0.3, labels = "Rechazo de H0", col = "blue")
text(x = 3.21741, y = 0.3, labels = "Rechazo de H0", col = "blue")
```


## Intervalo de confianza y valor P

- Función `prop.test()`
    - `x:` número de casos exitosos.
    - `n:` número total de casos.
    - `p:` proporción a contrastar.
    - `alternative:` tipo de hipótesis alternativa.
    - `conf.level:` nivel de confianza.
    
```{r}
prop.test(x = c(57, 35), n = c(150, 100), alternative = "two.sided",
          conf.level = 0.95)
```

